【裁判字號】    91,易,1143
【裁判日期】    920227
【裁判案由】    證券交易法
【裁判全文】
臺灣臺北地方法院刑事判決                        九十一年度易字第一一四三號
    公  訴  人  臺灣臺北地方法院檢察署檢察官
    被      告  乙○○
    選任辯護人  顏本源律師
    被      告  己○○
    選任辯護人  顏本源律師
                廖淑喜律師
    被      告  戊○○
    選任辯護人  李振燦律師
                陳志誠律師
    被      告  甲○○
    選任辯護人  廖淑喜律師
右列被告因違反證券交易法案件，經檢察官提起公訴（九十一年度偵字第七０九一號
），本院判決如左：
    主  文
乙○○共同違反經營證券投資顧問事業，應經主管機關核准之規定，科罰金新臺幣伍
拾萬元，罰金如易服勞役，以罰金總額與陸個月之日數比例折算。
己○○、戊○○、甲○○均無罪。
    事  實
一、乙○○係設於台北市松山區○○○路十一巷三十五號八樓「長城網路資訊股份有
    限公司」（下稱長城公司）之實際負責人，乙○○明知長城公司並未經財政部證
    券暨期貨管理委員會（下稱證管會）核准經營證券投資顧問事業，不得經營證券
    投資顧問業務，竟與丙○○（未據起訴）共同基於犯意之聯絡，經乙○○授權丙○○自民國八十九年四月間起至九十年九月間止，在該公司設立「afaweb華人財
    經網」（網址：www.afaweb.com）網站，成立「台股線上問答區」，對外招募會
    員，每名會員每月收取新台幣（以下同）一千五百元入會費，可詢問三十個問題
    ，並由丙○○指示不知情非證券投資顧問事業從業人員之長城公司職員己○○、
    戊○○、甲○○等三人在該網站之「台股線上問答區」上，以「華人商業台資深
    分析師（或研究員）」之名義，提供辛○○、庚○○等付費會員關於上市、未上
    市個股之投資資訊及投資建議，而從事證券投資顧問服務之業務。乙○○並授權
    丙○○在長城公司另經營有線電視「華人商業台」上指定不知情之己○○分別於
    八十九年七月三十一日、八月一日、九月十九日、二十日、二十一日、二十二日
    、二十五日、二十六日、二十七日等日上午九時至十二時，在該電視台之「台股
    線上」節目中，對不特定人做大盤走勢分析及個股未來買進賣出價位之研判，並
    於該節目中斷之廣告中，廣告出售「股市ｅ答卡」，促銷召募前揭網站會員而從
    事證券投資顧問服務之業務。
二、案經法務部調查局北部地區機動工作組移送臺灣臺北地方法院檢察署檢察官偵查
    起訴。
    理  由
壹、被告乙○○部分：
一、訊據被告乙○○雖不否認長城公司經營「afaweb華人財經網」成立「台股線上問
    答區」及於「華人商業台」製作播出「台股線上」節目之事實，惟矢口否認右揭
    犯行，辯稱：伊係經營媒體，網站只是另外一種呈現方式，為使網站能持續經營
    ，所以每筆收十元之傳輸費，並非經營投顧業務，該網際網路系統係屬傳播媒體
    ，每日提供之資訊包括財經新聞、產業資訊、股市行情資訊、券商及各投顧研究
    報告及台股線上問答區免費部分及收費部分，且華人財經網主要收入來源屬廣告
    費，台股線上問答區收費部分所占比例甚少，且僅有己○○、戊○○、甲○○三
    名人員負責，足認華人財經網並非以經營或提供有價證析、投資判斷建議為主要
    業務之傳播媒體，該傳輸費用係著眼於提供新聞等其他綜合資訊，與提供個股及
    產業分析等服務並無對價關係，且並未與投資人簽署委任契約，任何人均可上網
    瀏灠，非為委任人執行有價證券投資之業務，且華人商業台台股線上節目並未獲
    取報酬，其為長城公司之負責人，惟僅參與重大決策，並未明針對台股線上問答
    區或任何特定內容收費，且財政部證券暨期貨管理委員會係行政主管機關，非偵
    查或審判機關，對於證券交易法及其相關法規僅有解釋權，對於具體個案有無違
    法並無決定權，至於三名分析師係長城公司與承財證券投資顧問股份有限公司（
    下簡稱承財公司）簽定合作協議進行策略聯盟，由承財公司提供分析師至長城公
    司進行分析服務，僅因內部作業疏失始未登錄云云。惟查：
    （一）按證券投資顧問事業係指收取報酬提供證券顧問服務之事業，證券投資顧
          問事業管理規則第二條定有明文，故招收會員，收取報酬，經常性提供證
          券投資顧問服務，即構成經營證券投資顧問事業，且所謂「報酬」，並不
          以顧問費或諮詢費為限，雖以其他名義方式收取（如資訊傳輸費用等），
          如與提供證券顧問服務具有對價關係，仍屬收取報酬之範疇，實質上即從
          事證券投資顧問業務（財政部證券暨期貨管理委員會九十一年十一月十八
          日台財證四字第０九一０一五四九一三號函、臺灣高等法院九十一年度上
          易字第一七六四號判決參照）。
    （二）長城公司未經證期會核准經營證券投資顧問事業，於成立「afaweb華人財
          經網」上設置「台股線上問答區」，對外招募會員，收取會費，須劃撥付
          費予長城公司購買股市ｅ答卡之會員始可點選該問答區上之相關問題，閱
          覽所謂「分析師」或「研究員」所為關於上市、未上市個股之投資資訊及
          投資建議，又於「華人商業台」製作「台股線上」節目對不特定觀眾ＣＡ
          ＬＬ  ＩＮ提出之證券投資問題提供大盤走勢分析及個股買進賣出價位之
          研判等事實，業據被告乙○○、己○○、戊○○、甲○○均坦承不諱，並
          經證人即「afaweb華人財經網」會員辛○○及庚○○到庭證述明確（見本
          院九十一年十一月十四日訊問筆錄），復有長城公司之變更登記表、證期
          會八十九年十月二十九日（八九）台財證（四）字第八三八七一號、八十
          九年十二月六日（八九）台財證（四）字第九七二八二號函、由「afaweb
          華人財經網」下載之網頁、長城公司之郵政儲金匯業局郵政劃撥儲金立帳
          申請書、對帳單、會員劃撥付費之郵政劃撥儲金存款單、股市ｅ答卡等影
          本及臺灣證券交易所側錄「台股線上」節目之錄影帶五捲及有線電視證券
          投資分析節目檢視一覽表在卷可證，依證人辛○○及庚○○所證，會員須
          付費始可獲知個股投資資訊及投資建議，以扣點數之方式計算，每則問題
          五十元，一千五百元會費期限為一個月，如未付費即無法看到網頁上之內
          容（見前揭訊問筆錄），足認會員所付之會費與長城公司提供之證券投資
          有關事項研究分析意見或建議，有對價關係，並不以資訊傳輸費用名義收
          取而得以規避，長城公司所從事之右揭行為，即係經營券投資顧問事業。
    （三）次查，證人即長城公司新聞部經理周思台於本院審理中到庭證述右揭事實
          均經被告乙○○作最後決策，交由其執行（見本院九十一年十月十五日訊
          問筆錄），亦為被告乙○○所不否認，足認其二人均為長城公司經營右揭
          證券資顧問事業行為之負責人。至被告乙○○雖辯稱長城公司與承財公司
          訂立合作協議書，雙方進行策略合作，由承財公司提供分析師至長城公司
          所製作之節目及網站進行分析研究，惟查，承財公司負責人丁○○到庭證
          稱：承財公司及長城公司雖簽立合作協議書，而有策略聯盟的關係，八十
          九年一月開始，因為承財公司要上電視節目做宣傳吸收會員，所以要借重
          華衛電視台，長城公司經營華衛電視台。承財公司基於商業利益的考量，
          華衛電視台向承財公司收費十萬元製作三十分鐘節目，較市場上三十分鐘
          節目應付費三十萬元左右行情為低，長城公司希望承財公司提供二至三位
          的投顧老師，至長城公司工作，承財公司替他們招募過濾人員，經過對方
          的肯定後就到長城公司上班，由長城公司來管理、付薪資、勞健保也是由
          長城公司負責，證券投顧本身是證期會的特許行業，因該人員要上電視必
          須由承財公司向證期會登錄，故就此部分，他們也是屬於承財公司的職員
          ，長城公司對於招募人員有決定權，錄用之人員均在長城公司工作，從事
          分析個股、解盤及市場行情，錄用之人員並未受到承財公司的管理，會登
          錄在承財公司係因為證期會之規定，長城公司沒有投顧執照所以不能登錄
          ，招募人員均知係在長城公司工作，是經調查局查獲本案始就錄用人員補
          登錄於承財公司，在未登錄前依協議書，係屬長城公司之職員。至於「台
          股線上」是長城公司自己製作的節目，與承財公司無關，長城公司因為沒
          有證券投顧執照，所以必須借用承財公司來運作他們的「台股線上」節目
          ，於訂立協議書時即言明長城公司要製作該節目，因他們沒有人，故請承
          財公司提供人員，讓他們作節目，承財公司之「股市傳真」節目費用可以
          便宜，二個節目並沒有關聯，人員也都不相同，「台股線上」是他們自己
          製作自己找主持人，他們想找投顧老師希望我們能提供，我們只是介紹人
          員給他們用，至於是不是投顧老師其並不清楚，要上節目擔任投顧老師必
          須具有兩年的金融相關經驗，且到證期會登錄才能上節目。他們要開始上
          節目的時候並沒有通知承財公司要登錄，要不要用的決定權在長城公司，
          不是每個招募進來的人員一定要登錄，其並不知道誰被錄用，所以亦不知
          要幫長城公司以承財公司名義登錄何人，這些人承財公司完全沒有辦法監
          督管理，亦不知是何人，補登錄之後才是承財公司監督範圍內，證期會如
          果發現有弊端會通知承財公司，在發現有弊端之前我們完全無法監督管理
          ，發現有弊端證期會會來函，承財公司會口頭警告或者指示改進，但是承
          財公司對於長城公司所錄用的人員從來沒有做過口頭警告或指示改進，長
          城公司錄用何人其到現在還不清楚，沒有辦法去管理監督。訂立合作協議
          書時並未提到在網路上製作台股線上問答區之事，其完全不知情，長城公
          司招募網站的會員已經違反該協議。他們只能夠用承財公司之人員上節目
          、分析，不可以在對外招募會員，因為對外招募會員有營收，而這份營收
          應該是由承財公司來做，長城公司不應該作，只能提供服務。承財公司招
          募之分析師會提供職業訓練及有關分析證券的知識，並有負責人員帶他們
          操作，就像師傅帶徒弟，之後還會繼續監督修正他各方面的分析能力，每
          天都會做檢討，每天都做監督管理，惟承財公司替長城公司招募之人員並
          未進行職業訓練即交給長城公司，承財公司不可能去看他們的表現或者是
          給予檢討，長城公司知道承財公司人員不夠用，而且市場上有這種經驗的
          人員並不多，所以要另行對外招募，長城公司要做台股線上的節目及「華
          人財經網站」之問答區係因長城公司想要規劃投顧業務，想要先測試有沒
          有這個市場等語明確（見本院九十一年十一月十四日訊問筆錄），則長城
          公司雖以合作協議之方式與承財公司訂立契約，惟長城公司係獨自經營前
          揭證券投資顧問事業，承財公司並不知情亦無法監管，且被告己○○、林
          是杰、甲○○均供稱其等均在長城公司工作，由丙○○監管，並未至承財
          公司上班等情明確，且有被告己○○、戊○○、甲○○之勞工保險、全民
          健康保險之投保資料明細表在卷足以證明其三人係實際受僱於長城公司而
          非承財公司，並核與證人丙○○到庭證述情節一致，而被告己○○、林是
          杰、戊○○雖提出其等以承財公司名義向投信投顧公會登記之證券投資顧
          問事業部門主管、分支機構經理人及業務人員登記表，惟該等登記表均係
          於案發後始行向投信投顧公會提出，依前所述，尚難對被告乙○○為有利
          之證明，是以被告乙○○所辯右揭事實係由承財公司經營而為云云，並不
          足採信，其明知長城公司並未經主管機關核准，不得經營投資顧問事業，
          竟與丙○○共謀，與不知詳情之承財公司訂立合作協議後，獨自由長城公
          司經營右揭營利之證券投資顧問事業之事實甚為明確，其犯行洵堪認定。
二、按被告乙○○所經營之長城公司未經主管機關核准經營證券投資顧問事業，係違
    反證券交易法第十八條第一項之規定，應依同法第一百七十五條、第一百七十九
    條規定，處罰該法人行為之負責人，本件即應處罰長城公司之實際負責人即被告
    乙○○及其共犯丙○○（未據起訴），其二人具有犯意聯絡及行為分擔，為共同
    正犯。查被告行為後，證券交易法第一百七十五條業經於九十一年二月六日經修
    正公布施行，並於同月八日生效，此次修正係擴大應處罰行為之範圍，關於違反
    同法第十八條第一項仍有處罰規定，經比較新舊法，刑度與修正前相同，應適用
    裁判時之修正後之證券交易法第一百七十五條處斷。長城公司接續於網際網路及
    電視台上經營同一證券投資顧問事業，為實質上一罪。爰審酌被告犯罪之動機、
    目的、及其規避主管機關控管之手段、長城公司未經主管機關核准無從經主管機
    關監督控管而恣意任由聘僱之人員對外從事證券投資分析，造成不知情之投資人
    所生之損害及犯罪後之態度等一切情狀，量處如主文所示之刑，並諭知易服勞役
    之折算標準，以資懲儆。至丙○○部分經證人丁○○證述係由丙○○負責與承財
    公司接洽簽約事宜（見九十一年一月十五日調查筆錄），被告己○○、戊○○、
    甲○○供述均係受其等之上司丙○○指示始為右揭行為，自應由檢察官另行依法
    偵辦，附此敘明。
貳、被告己○○、戊○○、甲○○部分
一、公訴意旨略以：被告己○○、戊○○、甲○○三人與被告乙○○基於犯意聯絡，
    明知長城公司未經主管機關核准，不得經營證券投資顧問業務，竟自民國八十九
    年四月間起至九十年九月間止，在該公司設立「afaweb華人財經網」網站，成立
    「台股線上問答區」，對外招募會員，每名會員每月收取一千五百元入會費，由
    被告己○○、戊○○、甲○○等三人在該網站之「台股線上問答區」上，以「華
    人商業台資深分析師（或研究員）」之名義，提供辛○○、庚○○等付費會員關
    於上市、未上市個股之投資資訊及投資建議，而從事證券投資顧問服務之業務。
    並由被告乙○○指示被告己○○，於長城公司經營之有線電視「華人商業台」上
    ，分別於八十九年七月三十一日、八月一日、九月十九日、二十日、二十一日、
    二十二日、二十五日、二十六日、二十七日等日上午九時至十二時，在該電視台
    之「台股線上」節目中，對不特定人做大盤走勢分析及個股未來買進賣出價位之
    研判，而從事證券投資顧問服務之業務，因認被告己○○、戊○○、甲○○三人
    均涉有共同違反證券交易法第十八條之規定，應依同法第一百七十九條之規定處
    罰等語。
二、公訴人認被告己○○、戊○○、甲○○涉有右揭犯行，無非係以其三人均坦承於
    右揭時地從事右揭證券投資分析行為，及證人辛○○、庚○○之證述及其三人之
    投保資料、前揭證期會函文、台灣證券交易所側錄之錄影帶、前揭網站下載之網
    頁內容、郵政劃撥儲金存款單、「股市ｅ答卡」影本在卷，為其論據。
三、按犯罪事實應依證據認定之，無證據不得推定其犯罪事實，刑事訴訟法第一百五
    十四條定有明文。所謂證據，須適於為被告犯罪事實之證明者，始得採為斷罪資
    料，如未能發現相當證據，或證據不足以證明，自不能以推測或擬制之方法，以
    為裁判基礎。
四、訊據被告己○○、戊○○、甲○○均堅決否認涉有右揭犯行，均辯稱其等並不知
    情，均係接受上司丙○○之指示而工作，其等因被告知長城公司與承財公司有策
    略聯盟合作，故認為上司所指示之工作應為公司合法得以經營之事項，其等於錄
    取時並非直接從事該等工作，經丙○○指示從事右揭行為後，薪資亦未增加，而
    承財公司亦承認因作業疏失未登錄其等之資料，其等並不知公司不得從事此業務
    ，且其等不可能參與公司之決策業務，僅係受僱受薪階級，不可能與負責人共謀
    犯罪等語，經查：
    （一）被告己○○、戊○○、甲○○係經承財公司及長城公司共同招募錄用，而
          承財公司確曾與長城公司簽立合作協議之事實，業據證人丁○○、丙○○
          證述明確，核其三人所供亦互核一致，並有合作協議書在卷可參，承財公
          司業經主管機關核准經營證券投資顧問事業，有該公司之變更登記表在卷
          可參，而證人丙○○亦證稱係由其指示被告己○○上「華人商業台」之「
          台股線上」節目，對不特定人做大盤走勢分析及個股未來買進賣出價位之
          研判，並指示被告己○○、戊○○、甲○○三人於「afaweb華人財經網」
          網站之「台股線上問答區」從事回答會員證券投資相關問題之諮詢，並由
          其分別對被告己○○、戊○○、甲○○三人冠上分析師及研究員之頭銜於
          網站上等情明確。
    （二）按被告己○○、戊○○、甲○○三人並未參與長城公司之設立，其等所辯
          對於該公司之登記經營項目並不知曉等情，應可採信，且其三人均為受僱
          之員工，公司之決策者乙○○亦供稱並未與其三人有所接觸，其三人除支
          領固定薪資外，別無其他獲益之事實，亦經證人長城公司職員陳琇情到庭
          證述屬實，依財政部證券暨期貨管理委員會以九十一年十一月十八日台財
          證四字第０九一０一五四九一三號函解釋，證券投資顧問事管理規則第二
          條規定所指之報酬係指自委任人或第三人取得之利益，該第三人係指公司
          以外之第三人，如投資人等，與受僱人之薪資係向公司領取者並不相同，
          是故其三人無從參與公司之決策，其等受領薪資亦非屬證券投資顧問事業
          管理規則規定經營投資顧問事業之報酬，而其等受僱時未知悉該公司得以
          經營之項目為何，經主管丙○○片面指示所為之有揭行為，尚難認有違反
          證券交易法第十八條之故意，自難僅憑其三人有右揭行為即推論其三人與
          長城公司負責人乙○○有犯意聯絡。
    （三）綜上所述，被告己○○、戊○○、甲○○三人既非長城公司之經營者，依
          卷內之資料尚查無積極證據可認被告三人與負責人有違反證券交易法第十
          八條規定之犯意聯絡，本件積極證據不足為不利被告己○○、戊○○、甲○○犯罪事實之認定，自應為有利於被告之認定，故被告己○○、戊○○
          、甲○○三人之犯罪尚屬不能證明，依法應為其三人均無罪之諭知。
據上論斷，應依刑事訴訟法第二百九十九條第一項前段、第三百零一條第一項，證券
交易法第十八條第一項、第一百七十五條、第一百七十九條，刑法第十一條前段、第
二條第一項、第二十八條、第四十二條第二項，判決如主文。
本案經檢察官陳佳秀到庭執行職務
中      華      民      國    九十二    年      二      月    二十七    日
                                      臺灣臺北地方法院刑事第九庭
                                          法  官  沈君玲
右正本證明與原本無異。
如不服本判決，應於判決送達後十日內，向本院提出上訴狀。
                                          書記官  蔡梅蓮
中      華      民      國    九十二    年      三      月      三      日
附錄本案論罪科刑所依據之法條
證券交易法第十八條第一項
（核准主義）
經營證券投資信託事業、證券金融事業、證券投資顧問事業、證券集中保
管事業或其他證券服務事業，應經主管機關之核准。
前項事業之管理、監督事項，由行政院以命令定之。
證券交易法第一百七十五條
違反第十八條第一項、第二十二條、第二十八條之二第一項、第四十三條
第一項、第四十三條之一第二項、第三項、第四十三條之五第二項、第三
項、第四十三條之六第一項、第四十四條第一項至第三項、第六十條第一
項、第六十二條第一項、第九十三條、第九十六條至第九十八條、第一百
十六條、第一百二十條或第一百六十條之規定者，處二年以下有期徒刑、
拘役或科或併科新臺幣一百八十萬元以下罰金。
證券交易法第一百七十九條
（罰則 (九) --法人之處罰）
法人違反本法之規定者，依本章各條之規定處罰其為行為之負責人。


司法院資訊處製作；財團法人民間司法改革基金會備份。
